臺灣板橋地方法院民事裁定　　　　　　100年度事聲字第169號
異　議　人
即　債權人　台北富邦商業銀行股份有限公司
法定代理人　韓蔚廷
相　對　人
即　債務人　胡文蓮
代　理　人　林世芬律師
上列當事人間聲請消費者債務清理事件，異議人即債權人對於民
國100年5月18日本院99年度司執消債更字第182 號所為更生方案
認可之裁定聲明異議，本院裁定如下：
    主  文
異議駁回。
異議程序費用由異議人負擔。
    理  由
一、按關於更生或清算之程序，除本條例別有規定外，準用民事
    訴訟法之規定，消費者債務清理條例（下稱消債條例）第15
    條定有明文；次按當事人對於司法事務官處理事件所為之終
    局處分，得於處分送達後10日之不變期間內，以書狀向司法
    事務官提出異議。司法事務官認前項異議有理由時，應另為
    適當之處分；認異議為無理由者，應送請法院裁定之。法院
    認第1 項之異議為有理由時，應為適當之裁定；認異議為無
    理由者，應以裁定駁回之，民事訴訟法第240條之4第1 項至
    第3 項分別定有明文。查本院民事執行處司法事務官於民國
    100年5月18日以99年度司執消債更字第182 號裁定認可相對
    人所提更生方案，異議人於收受該裁定送達後10日內具狀聲
    明異議，司法事務官認其異議無理由而送請本院裁定，經核
    與上開規定相合，先予敘明。
二、本件異議意旨略以：(一)數人就同一給付各負全部履行之責任
    者，其中一人或數人或其全體受法院開始更生或清算程序之
    裁定時，債權人得就其債權於裁定時之現存額，對各更生債
    務人或清算財團行使權利，消債條例第30條定有明文，而所
    謂裁定時之現存額，係指裁定債務清理程序開始同時，有效
    存在之債權，包括已部分清償之債權餘額、附條件或期限之
    債權、主債務甚至包括連帶保證債務，故原裁定謂須俟主債
    務人未依契約償還，自本件債務人應負保證責任時起，始予
    納入更生方案分配，難認妥適。(二)原裁定記載異議人受分配
    條件「債務人應自認可更生方案裁定確定之次月15日為第1
    期，視對債權人台北富邦商業銀行股份有限公司之保證債務
    是否應負責任之情形，每月依附件所示之每期清償金額分別
    清償予各債權人」及附件「債務人對台北富邦商業銀行就學
    貸款之保證債務『主債務未屆清償期，暫時無須代負履行責
    任』」，就消債條例確保公平受償原則而言，保障實有未周
    。蓋債務人依更生條件全部履行完畢者，除本條例別有規定
    外，已申報之債權未受清償部分及未申報之債權，均視為消
    滅，消債條例第3 條定有明文，若債務人更生條件履行完畢
    後，主債務人始發生債務不履行情事，則異議人不得對債務
    人開始繼續訴訟及強制執行程序，如此一來，金融機構辦理
    授信為確保債權而徵提保證人之意義盡失。(三)原審要求異議
    人須「自債務人應負保證責任時起，且在更生方案履行期間
    為限，始受分配」，無異使異議人顯獲較「清算保障原則」
    更形劣勢之受償條件，創制更生債權分配應予條件化之法律
    見解，實有違消債條例之立法初衷，不無以辭害義之嫌。(四)
    債務人依更生方案履行後，除當然免責外，已承受債權人對
    主債務人之權利，並無不利之情事。爰聲明異議請求廢棄原
    裁定並將異議人之連帶保證債權自更生方案履行第1 期開始
    ，即予納入清償分配等語。
三、按「債務人有薪資、執行業務所得或其他固定收入，法院認
    更生方案之條件公允者，得不經債權人會議可決，逕依債務
    人之聲請或依職權以裁定認可更生方案」，消債條例第64條
    第1 項定有明文。該條項立法理由謂：「債務人如有薪資、
    執行業務所得（例如：計程車司機之執行業務所得）等固定
    收入，並將其可處分所得之一定部分充為清償，於債權人之
    權益已有保障，其更生程序應更為簡易、迅速。故債務人提
    出之更生方案，倘法院認為其條件公允（例如：清償總額已
    達債權總額相當成數，債權人受償金額不致過低等），得不
    待債權人會議可決，逕依債務人之聲請或依職權以裁定認可
    之」等語。次按「銀行辦理自用住宅放款及消費性放款，已
    取得前條所定之足額擔保時，不得以任何理由要求借款人提
    供連帶保證人。銀行辦理授信徵取保證人時，除前項規定外
    ，應以一定金額為限。未來求償時，應先就借款人進行求償
    ，其求償不足部分得就連帶保證人平均求償之。但為取得執
    行名義或保全程序者，不在此限」，銀行法第12條之1 亦有
    明文規定。該條第1 項規定之「消費性放款」係指對於房屋
    修繕、耐久性消費財產（包括汽車）、支付學費及其他個人
    之小額貸款，及信用卡循環信用等（行政院金融監督管理委
    員會96年2月5日金管銀(一)字第09610000040 號令參照）。是
    依銀行法第12條之1第1項、第3 項前段規定，銀行就自用住
    宅放款及消費性放款求償時，應先就借款人進行求償，其求
    償不足部分始得就連帶保證人平均求償之。而於更生事件，
    若銀行之債權屬「自用住宅放款」或「消費性放款」債權，
    則依銀行法上開規定，債權銀行應先向主債務人求償，於求
    償不足額部分確定後，始可按實際不足額依更生方案所訂清
    償比例受清償；更生方案依銀行法上開規定約定債權銀行受
    償條件，縱債權銀行不同意，亦不能因此認對該債權銀行有
    不公允情事，以貫徹銀行法第12條之1第3項對連帶保證人特
    別保護之立法意旨（司法院民事廳消費者債務清理條例法律
    問題研審小組98年第1 期民事業務研究會第13號研審小組意
    見參照）。又保證債務之求償不足額部分是否發生、何時發
    生、數額為何，對其他債權人之受償不生影響，如因此影響
    債務人致生履行困難時，則為債務人得否依消債條例第75條
    第1 項規定聲請延長履行期限之問題（司法院民事廳消費者
    債務清理條例法律問題研審小組97年第4 期民事業務研究會
    第20號研審小組意見參照）。
四、經查，異議人主張若不將連帶保證債務納入更生方案受償，
    則銀行徵提連帶保證人作為主債務人之擔保即失其意義，且
    保證債務於保證契約成立時即已發生，是相對人既為其子高
    仁宏就學貸款債務之連帶保證人，依消債條例第28條、第30
    條規定應將異議人之保證債權列為更生債權，以裁定時之現
    存債權額列入更生方案受償云云。惟查，異議人對於第三人
    高仁宏（即相對人之長子）固有就學貸款債權新臺幣（下同
    ）82,165元，惟預定清償期為103年7月1 日，相對人係高仁
    宏上開債務之連帶保證人，此有異議人債權陳報狀暨所附之
    客戶放款明細查詢附於原審卷可稽，則上開債務既尚未屆清
    償期，無任何債務不履行之情事，即尚無由相對人代為償還
    之必要，異議人之權益亦未受損。再者，揆諸上開說明，相
    對人對於異議人雖有保證債務存在，惟因就學貸款債權係屬
    銀行法第12條之1第1項規定之「消費性放款」債權，則依銀
    行法第12條之1第1項、第3 項前段規定，異議人於清償期屆
    至時，應先向主債務人即高仁宏求償，於求償不足額部分確
    定後，始可按實際不足額依更生方案所定清償比例受清償，
    是異議人既尚未得向主債務人求償，其實際不足額部分顯然
    尚未確定，如允許異議人得向連帶保證人即相對人主張於更
    生方案履行期間按申報債權時之債權額與其他債權人比例受
    償，即有悖於銀行法欲實現先向主債務人求償之程序正義及
    保障連帶保證人之旨，並稀釋其餘債權人之受償額，與消債
    條例欲保障債權公平受償之立法精神有違。準此，本件相對
    人既尚未開始代主債務人高仁宏負履行責任，則本院司法事
    務官就異議人之就學貸款保證債務，以附條件方式列入前揭
    更生方案，於「、補充說明」欄第四點載明：「債權人富
    邦銀行之債權82,165元屬就學貸款之連帶保證債權，於本件
    更生方案公告時尚未屆期，債務人無需代負履行責任，故暫
    不列入更生方案中受分配。惟代負履行責任發生時，債權人
    每期受償之金額＝申報債權之實際不足額×35.26%÷更生方
    案尚未履行之期數，對其他債權人之受償不生影響，至因此
    影響債務人致履行困難時，則為債務人得否依本條例第75條
    第1 項規定聲請延長履行期限之問題」，於法即無違誤。
五、綜上所述，本件經本院司法事務官審酌上開情狀，認相對人
    所提更生方案，其更生條件公允、適當、可行，且又查無相
    對人有消債條例第63條所定不應認可之消極事由存在，而逕
    依消債條例第64條第1 項規定，裁定認可相對人所提前揭更
    生方案，經核並無不合。從而，異議人之異議為無理由，應
    予駁回。
六、據上論結，本件異議為無理由，依消債條例第15條，民事訴
    訟法第240條之4第3 項後段、第95條、第78條，裁定如主文
    。
中    華    民    國   100    年    7     月    6     日
                  民事第二庭法  官  連士綱
上為正本係照原本作成。
如不服本裁定，應於裁定送達後10日內，以書狀向本院提出抗告
，並繳納抗告費新臺幣1,000 元。
中    華    民    國   100    年    7     月    6     日
                            書記官  吳俞玲